臺灣高等法院花蓮分院民事判決　　　　 100年度上易字第26號
上　訴　人　黃誌瀚即黃錦宏
訴訟代理人　簡燦賢律師
　　　　　　黃淑華
複代理人　　吳秋樵律師
被上訴人　　林若璇
上列當事人間請求所有權移轉登記事件，上訴人對於中華民國一
百年三月十一日臺灣花蓮地方法院100年度訴字第11號第一審判
決提起上訴，本院於一百年八月五日辯論終結，判決如下：
    主  文
上訴駁回。
第二審訴訟費用由上訴人負擔。
    事實及理由
一本件上訴人於原審起訴主張：(一)上訴人於民國（下同）92年間
  向訴外人蔡長慶購得花蓮市○○段 451地號土地、權利範圍10
  萬分之2584，及其上同段第1468號建物（即花蓮市○○路23號
  6樓之3房屋，下稱系爭房地）。嗣於95年間上訴人與被上訴人
  相識成為男女朋友並進而同居，斯時兩人感情甚篤，被上訴人
  即藉詞向上訴人遊說將系爭房地所有權移轉登記至被上訴人名
  下，藉以增加被上訴人名下資產，以利被上訴人向銀行借貸，
  嗣貸款辦理完成後，再將系爭房地所有權回復登記予上訴人名
  下。上訴人礙於情侶關係勉強同意，並於97年 3月21日以虛偽
  之買賣為原因，將系爭房地之所有權移轉登記予被上訴人。被
  上訴人曾在臺灣花蓮地方法院97年訴字第 374號請求塗銷所有
  權移轉登記案中答辯略以：「兩造原是男女朋友，交往及同居
  3 年多，上訴人每月薪資僅新台幣（下同）16,000元，除了在
  近一年將其提款卡交付被上訴人幫忙轉帳上訴人個人負債貸款
  外，其每月向被上訴人索取約二萬元生活零用，並由被上訴人
  負擔上訴人其他所有生活負擔及開銷，總計每月需2至3萬元之
  生活費用，長達二年半向被上訴人借款未償還，總計上訴人積
  欠被上訴人146萬元，嗣於97年3月21日被上訴人始要求上訴人
  將系爭房地所有權移轉登記予被上訴人名下，作為抵償積欠被
  上訴人之債務20萬元後，上訴人尚積欠被上訴人 126萬元，故
  上訴人於97年3月25日另簽發票面金額共計120萬元之本票 4紙
  予被上訴人。」及於98年度訴字第 199號請求回復登記案中答
  辯略以：「房子係因兩方債權關係過戶」、「主張兩造是因為
  上訴人積欠我債務所以才將系爭房子以買賣名義移轉所有權給
  我，上訴人積欠我 140多萬元，系爭不動產以20萬元作價賣給
  我」等語，主張兩造間為真實之買賣。然查，上訴人根本沒有
  積欠被上訴人任何金錢，根本沒有以房屋抵償債務，是上訴人
  在無法證明虛偽買賣關係下，曾以99年 8月10日以花蓮府前路
  郵局存證信函第二四六號函告知被上訴人，請求其給付買賣價
  金 1,301,912元在案，惟未獲被上訴人置理，故以起訴狀表達
  解除買賣契約之旨，是依民法第254條、第259條第 1款之規定
  提起本訴，並聲明：被上訴人應將花蓮市○○段 451地號土地
  及其上同段1468號建物即門牌號碼花蓮市○○路23號6樓之3房
  屋移轉登記予上訴人，並將上開房地返還上訴人。
二被上訴人則以：系爭房地是因上訴人欠債，故作價20萬元抵償
  對被上訴人之部分欠款，被上訴人尚須負責繳納系爭房地貸款
  54萬元。兩造間就系爭房地為何會過戶予被上訴人之原因，均
  已在臺灣花蓮地方法院97年度訴字第374號及98年度訴字第199
  號陳明，並已為判決，惟上訴人在敗訴後寄發根本不是事實之
  存證信函給被上訴人，因內容所述並非事實，故被上訴人未予
  理會，嗣後亦寄發存證信函給上訴人表示若繼續如此會對其提
  出強制罪之刑事告訴，上訴人如此興訟浪費司法資源，又推翻
  自己前案中筆錄陳述，藐視法院判決，其所述誠非事實等語資
  為抗辯。並聲明：原告之訴駁回。
三原審依被上訴人之抗辯，判決駁回上訴人之請求。經查原審斟
  酌全辯論意旨及調查證據之結果，以：(一)按當事人主張有利於
  己之事實者，就其事實有舉證之責任，民事訴訟法第277條第1
  項定有明文。次按，民事訴訟如係由原告主張權利者，應先由
  原告負舉證之責，若原告不能先舉證，以證實自己主張之事實
  為真實，則被告就其抗辯事實即令不能舉證，或其所舉證尚有
  疵累，亦應駁回原告之請求。本件上訴人固提出被上訴人於本
  院97年度訴字第374號及98年度訴字第199號民事事件答辯狀，
  佐證被上訴人於上開案中抗辯系爭房地係因買賣關係移轉登記
  在被上訴人名下，然依被上訴人於上開案件之陳述：「兩造是
  因為原告積欠被告債務所以才系爭房子以買賣的名義移轉所有
  權給我，被告積欠我 140多萬元，系爭不動產以20萬元作價賣
  給我後，本來是約定接下來的房貸54萬元都是由我負責繳納，
  但因轉貸不成，所以房貸名義人才會還是原告。所以我不是僅
  以20萬元取得系爭不動產。上述由我負責後續房貸繳納的約定
  並未以書面載明。」等語（參照臺灣花蓮地方法院98年度訴字
  第199號塗銷所有權移轉登記事件98年8月13日言詞辯論筆錄）
  ，可知被上訴人係抗辯上訴人欠債，故以系爭房地抵償一部分
  債務，為有對價之移轉行為。又觀之上訴人於上開案件中，先
  是主張被上訴人以詐欺手段使上訴人誤信被上訴人欲辦理信用
  貸款而將系爭房地移轉登記於被上訴人名下，而行使詐欺撤銷
  權，因無法舉證被上訴人詐欺事實經本院駁回後。又於另案主
  張兩造為通謀虛偽意思表示而移轉系爭房地，亦經本院判決以
  舉證不足駁回其訴，上訴人之主張前後反覆。反觀被上訴人自
  始皆主張系爭房地是上訴人為抵償部分債務才作價20萬元移轉
  登記給被上訴人，被上訴人並應負責繳納系爭房地賸餘貸款債
  務。故上訴人於本案謂兩造就系爭房地存在買賣之原因關係，
  被上訴人尚有應付之買賣價款乙詞，顯悖於其先前所述，被上
  訴人否認系爭房地有未理清之價款，自應由上訴人舉證以實其
  說。(二)上訴人雖否認對被上訴人欠款之事實，並提出其起訴被
  上訴人持有上訴人簽發之本票債權不存在事件勝訴判決（臺灣
  花蓮地方法院98年度花簡字第92號、99年度花簡字第 107號民
  事判決），及被上訴人起訴上訴人應返還借款所憑之借據，因
  無法舉證已有交付借款之事實而遭駁回之本院97年度花小字第
  830 號小額民事判決，作為其無需因抵償欠款而將系爭不動產
  作價移轉登記予被上訴人之證明。惟上述三案件中僅是因被上
  訴人無法證明對上訴人所簽發之本票及借據所表彰之債權存在
  ，法院因而駁回被上訴人之請求，非可據此即認兩造間全無債
  權債務關係存在，亦無法推論兩造就系爭房地尚有買賣尾款未
  付之事實。參以上訴人提出其與前手蔡長慶之買賣契約書及系
  爭房地登記謄本記載內容，可知系爭房地於91年11月間賣價為
  90萬元，上訴人買受後即於其上設定最高限額抵押權72萬元，
  此與被上訴人抗辯系爭房地於97年3月移轉其名下之時市價約7
  、80萬元，兩造協議作價20萬元抵償上訴人對被上訴人之欠債
  外，被上訴人尚需負責繳納貸款54萬元，亦即系爭房地係以74
  萬元作價抵償，價額尚屬相當。上訴人雖主張系爭房地之貸款
  自98年3月後就由其向銀行更改貸款繳納帳號後自行繳納，然
  依被上訴人於97年訴字第374號案言詞辯論庭時當庭敘明：「
  從97年9月份開始，由我自行繳納本息，當時尚欠貸款本金約
  54 萬元。自3年前迄今，每月應繳納之貸款本息為3,700元，
  ……」及本案言詞辯論時自陳：「但98年訴字第199號判決勝
  訴之後，我就向銀行查詢上訴人更改後之帳號，我又轉了3個
  月的貸款到新帳戶，每月貸款是3,700元。」等語，可知被上
  訴人有持續繳付系爭房地貸款之事實，益徵被上訴人抗辯系爭
  房地作價抵償債務時約定被上訴人支付貸款情節為真，故被上
  訴人已將應付之價金從上訴人之欠款中扣除，除依約需按月償
  付系爭房地之貸款，並無其他應付上訴人之價款。再參酌被上
  訴人以兩造同居生活期間大部分開銷由其支付，認上訴人對其
  負欠債務，要求上訴人簽立借據或本票擔保清償，姑不論上訴
  人係基於承諾債務或為安撫被上訴人而簽立借據或本票之原因
  ，上訴人既於97年3月21日移轉系爭房地予被上訴人之後，尚
  應被上訴人要求於97年3月25日簽立面額30萬元本票4紙交付，
  足認被上訴人應無欠款之事實。準此，本件上訴人主張被上訴
  人有欠繳系爭不動產買賣價金乙節，洵無可採。(三)上訴人就被
  上訴人對於系爭房地尚有買賣價金未付乙節並無法舉證，故其
  主張依民法第254條及259條第1款之規定解除買賣契約，請求
  被上訴人將系爭房地返還並將所有權移轉登記予上訴人，為無
  理由，因而駁回上訴人在第一審之訴。
四上訴人不服原審判決提起本件上訴，上訴論旨另補陳略稱：交
  付買賣價金之義務為買受人基於買賣契約之主要義務，依法應
  由被上訴人負舉證責任。而上訴人亦提出相關之民事判決，於
  兩造間已生確定力及既判力之效果，在在證明上訴人確實並無
  積欠被上訴人任何金錢。且無論上訴人基於何一法律關係請求
  被上訴人移轉系爭房地所有權，上訴人之主張均為「並未對被
  上訴人有任何之債務」為主張，並無事實上矛盾之情形存在，
  原審未採取上訴人之主張，顯然有待商榷云云。
五查本件上訴人主張其就系爭房地與上訴人訂有買賣價金金額為
  1,301,912 元之買賣契約，並以被上訴人經上訴人催告後仍未
  給付上開買賣價金為由，聲明解除系爭買賣契約，因依民法第
  259條第1款解除契約回復原狀之法律關係，請求被上訴人回復
  原狀（即將系爭房地移轉登記及返還予上訴人）。被上訴人則
  自始否認有上訴人所主張上開內容買賣契約存在之事實，依民
  事訴訟法第277條前段之規定，上訴人自應就此有利於己之事
  實負舉證責任，惟上訴人於本院闡明後，已坦承其所主張之上
  開買賣價金金額（1,301,912元）實係上訴人依據自己主觀認
  知所計算之房屋價值，而非兩造所約定之買賣價金（見本院準
  備程序筆錄第二頁之記載），此外，上訴人復未就其所主張系
  爭買賣契約存在之事實舉證證明，其主張系爭買賣契約存在，
  既屬無據，更無解除系爭買賣契約之可言，上訴人依據解除系
  爭買賣契約後回復原狀請求權之法律關係，請求被上訴人移轉
  登記及返還系爭房地，自屬無從准許，原審駁回上訴人之訴，
  其所持理由雖與本院不同，惟結論尚無二致，本院仍應駁回上
  訴人之上訴。
六據上論結：本件上訴為無理由，依民事訴訟法第449條第2項、
  第78條，判決如主文。
中    華    民    國    100    年    8    月    19    日
                        審判長法  官  何方興
                              法  官  王紋瑩
                              法  官  陳秋錦
以上正本係照原本作成。
本件不得上訴。
中    華    民    國   100    年    8     月    19    日
                              書記官  鄧瑞雲